【裁判字號】    98,訴,1546
【裁判日期】    980921
【裁判案由】    醫療法
【裁判全文】
臺北高等行政法院裁定
                                      98年度訴字第1546號
原      告  甲○○
被      告  臺北市政府衛生局
代  表  人  乙○○（局長）住同上
上列當事人間醫療法事件，原告不服臺北市政府中華民國98年7
月28日府訴字第09870248900 號訴願決定，提起行政訴訟，本院
裁定如下：
    主  文
原告之訴駁回。
訴訟費用由原告負擔。
    理  由
一、事實概要：
    原告因被訴傷害訴外人洪哲聖乙案，經臺灣士林地方法院判
    處傷害罪拘役20日確定在案，曾於98年2 月2 日向被告檢舉
    臺北市立聯合醫院陽明院區江顯正醫師開立之洪哲聖傷害診
    斷書與事實不符，而醫院則未建立清晰、完整且翔實之病歷
    ，分別違反醫師法第28條之4 第5 款與醫療法第67條第1 項
    之規定云云，經被告以98年3 月5 日北市醫衛護字第098317
    48500 號函覆稱略以：難認醫院與江顯正醫師各有違反醫療
    法第67條第1 項及第28條之4 第5 款規定之情事等語。原告
    旋於98年3 月9 日向被告提出請求書載稱：被告前函所述，
    完全違反經驗法則及論理法則，難以服人，而再請求被告依
    法處理臺北市立聯合醫院違反醫療法第67條第1 項規定之情
    事，切莫徇私包庇，圖利臺北市立聯合醫院云云。被告復以
    98年3 月19日北市醫護衛字第09832040500 號函覆略以：台
    端檢舉臺北市立聯合醫院違反醫療法規定乙案，前經被告查
    辦，尚難論斷該醫院有違反醫療法相關規定，並業以前函復
    台端在案等語。原告不服被告98年3 月19日北市醫護衛字第
    09832040500 號函，提起訴願，經決定不受理，遂提起本件
    行政訴訟。
二、按人民因中央或地方機關之違法行政處分，認為損害其權利
    或法律上之利益，經依訴願法提起訴願而不服其決定者，得
    向高等行政法院提起撤銷訴訟，行政訴訟法第4 條第1 項定
    有明文。所謂行政處分係指行政機關就公法上具體事件所為
    之決定或其他公權力措施而對外直接發生法律效果之單方行
    政行為而言，此參照行政程序法第92條第1 項及訴願法第3
    條第1 項之規定可明。是以行政機關所為單純的事實敘述或
    理由說明，並非對人民之請求有所准駁，既不因該項敘述或
    說明而生法律上之效果，自非行政處分（改制前為行政法院
    44年判字第18號、62年度裁字第41號判例參照）。再依行政
    訴訟法第5 條之規定，中央或地方機關對於人民依法申請之
    案件，固應於法令所定期間內為必要之准駁處置，但所謂「
    依法申請之案件」係指人民依法有權請求行政機關為准駁之
    行政處分者而言，並不包括單純陳情、檢舉、建議或請求等
    在內。故若非「依法申請之案件」，行政機關之答覆即不生
    准駁之效力，自非行政處分( 最高行政法院98年度裁字第27
    6 號裁定要旨參照) 。準此以論，人民對於非行政處分，即
    不得對之為行政爭訟，否則，其起訴即有行政訴訟法第107
    條第1 項第10款規定之起訴不合程式或不備要件之情形，顯
    非合法，行政法院應以裁定駁回之（改制前行政法院51年判
    字第226 號、55年判字第205 號判例意旨參照）。
三、次按：(一)人民向主管機關檢舉他人有違法行為，並請求加以
    處罰，而主管機關函復被檢舉人並無違法行為，是否為行政
    處分，檢舉人得否不服提起行政訴訟，端視所檢舉違反之法
    令，是否賦與檢舉人有向國家請求對被檢舉人為一定作為之
    公法請求權，或該法令所保護之法益是否及於檢舉人權利或
    法律上利益而定。如法律已明確規定特定人得享有權利，或
    對符合法定條件而可得特定之人，授予向行政主體或國家機
    關為一定作為之請求權者，其規範目的固有保障個人權益，
    要無疑義。再法律雖係為公共利益或一般國民福祉而設之規
    定，但就法律之整體結構、適用對象、所欲產生之規範效果
    及社會發展因素等綜合判斷，可得知亦有保障特定人之意旨
    時，即應許其依法請求救濟，此參照司法院大法官釋字第46
    9 號解釋理由可明。故依檢舉人檢舉他人所違反之法令觀之
    ，如未賦與檢舉人就其檢舉事項有向國家請求對被檢舉人為
    一定作為之權利，而只是基於公益，賦予主管機關得課予被
    檢舉人之一定作為義務或施予處罰，則檢舉人之個人權益即
    不在其保護範圍，其檢舉僅是促使主管機關發動職權，從而
    國家之作為與否，尚難謂對檢舉人之權益造成何種損害，檢
    舉人自無請求行政機關為一定行政行為之公法請求權存在。
    則行政機關對該檢舉事項所為之答覆，僅係事實之敘述或理
    由之說明，未對檢舉人之權利或法律上利益發生具體、直接
    之法律上效果（最高行政法院98年度裁字第240 號裁定、98
    年度裁字第276 號裁定意旨參照）。(二)遍稽醫療法全部條文
    內容，並無任何規定可據以認定人民得請求醫療主管機關對
    醫療機構處罰。再醫療法第67條第1 項規定：「醫療機構應
    建立清晰、詳實、完整之病歷。」其違反之效果則見諸同法
    第102 條第1 項第1 款規定：「有下列情形之一者，處新臺
    幣一萬元以上五萬元以下罰鍰，並令限期改善；屆期未改善
    者，按次連續處罰：一、違反……第六十七條第一項……規
    定。」揆其上開規定意旨，乃賦予主管機關對於違反義務之
    醫療機構處罰之權責，以維護公益之目的，並非為檢舉人之
    私人利益而設，殊難認係檢舉人請求主管機關對醫療機構處
    罰之公法上請求權依據。
四、查原告98年3 月9 日騰衛醫舉字第0980309001號請求書係載
    稱：「主旨：臺北市立聯合醫院違反醫療法第67條第1 項規
    定情事，業經該院政風室查明。『再』請依同法第102 條第
    1 項第1 款規定處罰之，並令限期改善；屆期若未改善，依
    法按次連續處罰，請查照！說明：一、依貴局民國98年3 月
    5 日北市衛醫護字第09831748500 號函…辦理。二、來函說
    明四既稱：『…顯該病患確有傷口存在…』等語，何以竟未
    對該『傷口』進行清創、上藥、包紮等治療行為？亦未施用
    或給予任何抗破傷風之藥物？貴局臆斷該病患確有傷口存在
    ，萬難令人信服。三、來函說明四又稱：『…急診病歷亦有
    …醫師換藥之處理過程…』等語，惟該病患『傷口』既為新
    傷初診，並非舊傷回診，何來『換藥』之有？貴局虛增不實
    之『換藥』紀錄，實有涉犯刑責之虞！四、來函說明四指出
    ：『…加強病歷與診斷書書寫一致之性…』等語，足見本件
    確有病歷與診斷書內容不一致之情，而病歷與診斷書內容不
    一致，若非其病歷不翔實、不完整；即為其診斷書之內容不
    實。五、綜上，貴局來函說明，完全違反經驗法則及論理法
    則，自難服人。爰『再』請貴府（衛生局）依法處理臺北市
    立聯合醫院違反醫療法第67條第1 項規定情事，切莫徇私包
    庇，圖利臺北市立聯合醫院。」等語（見訴願卷第8 、9 頁
    ）。而被告98年3 月19日北市衛醫護字第09832040500 號函
    則覆稱：「主旨：台端檢舉臺北市立聯合醫院違反醫療法規
    定乙案，復如說明，請查照。說明：一、復台端98年3 月9
    日騰衛醫舉字第0980309001號函。二、前經本局查辦，尚難
    論斷該院有違反醫療法相關規定，並業於98年3 月5 日北市
    衛醫護字第0983 1748500號函復台端在案，尚祈諒察。」等
    語（見訴願卷第14頁）。雖被告將書函名稱冠以「請求書」
    且起訴堅稱其係請求而非檢舉云云。然按諸上開說明，原告
    依法無此項請求權存在之事實，並不因其書函名稱及個人之
    主張而改變，則被告對於非依法申請之案件所為之答覆，即
    不生准駁之效力至明。且觀之上開被告覆函亦未直接對原告
    之權利或法律上利益發生具體之法律上效果，其非具有法效
    性之行政處分，要無疑義。
五、綜上所述，訴願決定以上開被告函文非屬行政處分，原不得
    對之提起訴願，而決定不受理，核無違誤，原告復提起本件
    撤銷訴訟，自非合法，應予駁回。
六、依行政訴訟法第107 條第1 項第10款、第104 條、民事訴訟
    法第95條、第78條，裁定如主文。
中    華    民    國    98    年     9    月   21     日
                    臺北高等行政法院第二庭
                              審判長法  官  徐  瑞  晃
                                    法  官  蕭  惠  芳
                                    法  官  蔡  紹  良
上為正本係照原本作成。
如不服本裁定，應於送達後10日內向本院提出抗告狀（須按他造
人數附繕本）。
中    華    民    國    98    年     9    月   21     日
                                    書記官  林  俞  文


司法院資訊處製作；財團法人民間司法改革基金會備份。
